【裁判字號】    94,上,411
【裁判日期】    950704
【裁判案由】    給付貨款
【裁判全文】
臺灣高等法院民事判決                   94年度上字第411號
上  訴  人  玉竹機械工程股份有限公司
法定代理人  乙○○
訴訟代理人  陳適庸律師
            許博森律師
複代理人    黃均熙律師
被上訴人    乾亨不銹鋼股份有限公司
法定代理人  甲○○
訴訟代理人  陳鼎正律師
上列當事人間請求給付貨款事件，上訴人對於中華民國94年3 月
18日臺灣桃園地方法院93年度訴字第1307號第一審判決提起上訴
，本院於95年6月20日言詞辯論終結，判決如下：
    主  文
上訴駁回。
第二審訴訟費用由上訴人負擔。
    事實及理由
一、被上訴人主張：上訴人於民國93年6月3日起至8月4日止陸續
    向其購買鐵材，其已依約交貨，並由上訴人員工李文發簽收
    ，惟上訴人迄未給付貨款計新台幣（下同）261萬6802元（
    含營業稅），迭經催討，均未獲置理，更於93年9月6日委託
    律師發函表示前開貨物係李文發冒用上訴人名義訂購，為無
    權代理云云。惟李文發於本件交易之前即陸續以上訴人名義
    向其訂貨，亦均由上訴人開立支票給付貨款完畢，請款發票
    亦經上訴人申報稅款使用，甚且上開尚未給付貨款之交易中
    ，由被上訴人開立交付上訴人之(1)發票日93年6月17日、發
    票號碼ＺＶ00000000、金額50萬1543元、(2)發票日93年6 月
    18日、發票號碼ＺＶ00000000、金額67萬7486元統一發票2
    張，已由上訴人申報稅款，顯係承認李文發有權代理買賣，
    應直接對上訴人發生效力。退步言，縱認李文發未獲上訴人
    之授權，惟上訴人長期由李文發採購收貨之表見事實，足使
    被上訴人相信上訴人以採購代理權授與李文發，上訴人自應
    負表見代理之授權人責任。為此依買賣之法律關係，求為命
    上訴人給付被上訴人上開積欠貨款中之260萬4037元，及自
    起訴狀繕本送達翌日即93年10月23日起加計法定遲延利息之
    判決。
二、上訴人則以：(1)李文發係其公司之外包商，僅在招攬工程後
    轉介予其公司，藉以賺取佣金及施作工程，並非其之員工。
    (2)其曾向被上訴人表示可代理下單採購者，乃上訴人之員工
    陳梅香，亦即由陳梅香以電話向被上訴人之員工張秀絢下單
    採購，從未授權李文發代理下單採購，李文發頂多受其委託
    傳遞材料規格或載運材料，皆非下單採購行為。(3)被上訴人
    所舉上開發票號碼ＺＶ00000000、ＺＶ00000000統一發票2
    張，上訴人因收到後即交付委外之記帳人員代為申報稅捐，
    嗣後發覺並未購貨，上訴人立即開具折讓單，否認有此交易
    。(4)其從未表示授權李文代理採購之行為，亦無知悉李文發
    表示為其之代理人向被上訴人下單採購，而不為反對之情事
    存在，故無須負表見代理之責任；退步言，被上訴人未向其
    確認亦未將材料送至其公司處交貨，且被上訴人請求之93年
    6、7月份貨款，遠遠超過其公司先前平日採購金額之數倍，
    被上訴人竟未事先向其查詢，足認被上訴人顯有明知或可得
    而知李文發並無代理權之情事。況且，上訴人於93年7月19
    日發現李文發冒用公司名義下單購料，即電話通知被上訴人
    表示未授權李文發，依民法第169條但書之規定，其亦無須
    負表見代理授權人之責任等語，資為抗辯。
三、原審判命上訴人應給付被上訴人260萬4037元，及自93年10
    月23日起至清償日止，按年息百分之五計算之利息，上訴人
    聲明不服，提起上訴，並於本院上訴聲明：(一)原判決廢棄。
    (二)上開廢棄部分，被上訴人在第一審之訴及假執行之聲請均
    駁回。被上訴人則於本院答辯聲明：駁回上訴人之上訴。
四、查兩造就：上訴人自91年3月8日起至93年5月31日止，向被
    上訴人採購鐵材，採送達方式交貨時，上訴人方面之簽收人
    員有李文發、陳梅香、簡士傑、謝祥維、陳孝健，採派員方
    式交貨時，派往領貨人員有李文發、陳梅香、謝祥維、陳美
    惠，確認鐵材規格及數量後，即於被上訴人出具之出貨單上
    簽收，嗣由被上訴人以發票、請款單、出貨單等文件向上訴
    人請款，再由上訴人開立支票給付貨款（含營業稅），是上
    開文件為兩造間買賣鐵材往來之交易憑證，並未另立書面契
    約等情並不爭執，此有交易明細表（見原審卷第128頁）、
    出貨單（見原審卷第110至155頁）及部分的請款單、發票、
    對帳簡表、支票（見原審卷第19至21、89至97頁）在卷可稽
    ，自堪信為真實。惟被上訴人主張李文發係有權代理人，93
    年6月3日起至8月4日止之鐵材買賣契約，直接對兩造發生效
    力；退步言，上訴人長期經由李文發採購收貨之表見事實，
    足使其信李文發有代理權存在，上訴人自應負表見代理之授
    權人責任等情，則為被上訴人所否認，並以前開情詞置辯。
    是以本件兩造爭執之重點厥為：(一)關於93年6月3日起至8月4
    日止之鐵材買賣部分，李文發是否為有權代理人；(二)上訴人
    是否應負表見代理之授權人責任。茲分述於後。
五、關於93年6月3日起至8月4日止之鐵材買賣部分，李文發是否
    為有權代理人：
    (一)按「當事人主張有利於己之事實者，就其事實有舉證之責
      任」民事訴訟法第277條前段定有明文，是「民事訴訟如
      係由原告主張權利者，應先由原告負舉證之責，若原告先
      不能舉證，以證實自己主張之事實為真實，則被告就其抗
      辯事實即令不能舉證，或其所舉證據尚有疵累，亦應駁回
      原告之請求」（參照最高法院17年上字第917號判例意旨
      ）。
    (二)本件被上訴人主張李文發有權代理上訴人採購鐵材，兩造
      間存在買賣法律關係，此有利於己之事實，既為上訴人所
      否認，則被上訴人就該買賣成立之事實，有舉證之責任。
      經查，被上訴人於原審主張：「（之前被告購買物品都是
      由誰下單？）被告員工陳梅香、李文發均有」等語（見原
      審卷第52頁），核與其所舉證人即其公司員工張秀絢於原
      審證述陳梅香沒有訂過貨，只有向其催貨之情不符（見原
      審卷第162頁），故被上訴人所主張李文發有權代理上訴
      人購貨之情，即難遽信。再被上訴人雖另以李文發於出貨
      單上客戶簽收欄內為簽收之情，主張此即有權代理云云，
      惟此簽收之記載，充其量僅足證明李文發獲得上訴人授權
      代理傳遞告知材料規格，或載運材料取貨之行為，尚不足
      以推斷必有下單締約之代理權。此外，被上訴人復未能提
      出其他證據以實其說，參酌上開判例意旨，難認93年6月3
      日起至8月4日止之鐵材買賣契約，李文發有權代理上訴人
      締約。被上訴人主張兩造間成立買賣法律關係，逕為請求
      上訴人給付貨款，即非正當。
六、上訴人是否應負表見代理之授權人責任：
    (一)按「由自己之行為表示以代理權授與他人，或知他人表示
      為其代理人而不為反對之表示者，對於第三人應負授權人
      之責任。但第三人明知其無代理權或可得而知者，不在此
      限」，民法第169條定有明文，是「由自己之行為表示以
      代理權授與他人者，對於第三人應負授權人之責任，必須
      本人有表見之事實，足使第三人信該他人有代理權之情形
      存在，且須第三人基此表見之事實，主張本人應負授權人
      之責任」（參照最高法院60年台上字第2130號判例意旨）
      、「所謂知他人表示為其代理人而不為反對之表示者，以
      本人實際知其事實為前提，其主張本人知此事實者，應負
      舉證之責」（參照最高法院68年台上字第1081號判例意旨
      ）、「民法第169條係為保護善意第三人而設，故本人有
      使第三人信以為以代理權授與他人之行為而與之交易，即
      應使本人負其責任。又此本人責任係指履行責任而言，並
      非損害賠償責任」（參照最高法院44年台上字第1424號判
      例意旨）、「主張表見代理者，除應證明表見事實之存在
      外，須其誤信有代理權，並非出於故意或過失者為限（民
      法第169條但書）」（參照最高法院78年度台上字第343號
      判決意旨）。
    (二)經查，被上訴人提出之93年6、7、8月份出貨單客戶簽收
      欄載有「志聯用李文發」、「志聯李文發」、「志聯追加
      李文發」、「志聯加追李文發」等語（見原審卷第63至71
      、75至81頁），核與上訴人承認其為買受人之先前93年4
      、5月份訂購鐵材出貨單，其上所載之「志聯李」、「李
      文發美達聯」、「志聯爐用李文發」、「李文發用」、「
      志聯用李文發」、「志聯李文發」等語（見原審卷第140
      至155頁），二者字跡相符，買受人均記載為上訴人，且
      上訴人就此4、5月買賣部分均已給付貨款。衡情，上訴人
      已有表示授與李文發訂貨代理權之外觀行為。
    (三)次查，證人即上訴人公司負責下單採購員工陳梅香於原審
      證稱：「（李文發是否是你們的員工？）不是，是我們外
      包包商（用我們公司名義在外面招攬工程，然後我們提供
      材料，由李文發施工）」、「（原告公司知道取貨人之身
      分嗎？）我們只告知何人去取貨，並沒有告知他們之身分
      」等語（見原審卷第160至161頁），可知上訴人平常就容
      許李文發使用上訴人名義在外招攬工程，陳梅香雖又證稱
      ：「（被告有無授權李文發以你們公司名義招攬工程？）
      沒有授權」等語（見原審卷第161頁），惟陳梅香旋即又
      證稱：「但李文發承攬之工程我們會開估價單及發票」，
      倘未授權，則上訴人為何會開估價單及發票？足見陳香梅
      此部分所證，並無足採。再李文發曾向上訴人以員工身分
      預支工資1萬元，此有93年7月30日支出證明單再卷可稽（
      見原審卷第18頁），並經李文發於其上簽名，足認李文發
      應係上訴人之員工，雖證人李文發於原審證稱：「（你為
      何簽一份支出證明單？）被告之前欠我之工程款，我向其
      預支工程款1萬元」等語（見原審卷225頁），惟觀諸支出
      證明單，其事由欄載明：「員工預支工資」等語，倘李文
      發果真向上訴人請領工程款，衡情應不會為如此之記載，
      是李文發所證其非上訴人員工一情，顯不可採。據此，足
      徵上訴人係以自己之行為表示授與李文發代理權，使用其
      名義下單及簽發估價單及發票，難謂本件無表見代理之事
      實。
    (四)上訴人雖辯稱其將被上訴人所寄發之上開統一發票2張作
      為進貨憑證，而交付委外記帳報稅，事後發現系爭貨品是
      李文發自行購買，非其所購買，故於93年7月19日曾電話
      通知被訴人不要再出貨，並於93年7月間寄發折讓單予被
      上訴人之情，抗辯其不負表見代理授權人責任云云。惟查
      ：
      (1)上訴人所辯93年7月19日曾以電話告知被上訴人之情，
        為被上訴人所否認，並舉上訴人之律師函反駁上情，經
        查，上訴人確於93年9月6日委託陳適庸律師發函李文發
        ，並以副本通知被上訴人，該函稱被上訴人於93年8月4
        日始知悉李文發冒名購買，此有律師函為憑（見原審卷
        第16至17頁），顯與上訴人所稱於93年7月19日知悉冒
        名之情不合。此外，上訴人就該93年7月19日已為告知
        被上訴人之有利事實，未能另行舉證以實其說，所辯難
        以採信。
      (2)再上訴人辯稱93年7月間寄發折讓單予被上訴人之情，
        亦為被上訴人所否認，並駁以上訴人出具之折讓單日期
        為93年9月13日，與上訴人所辯發現時點93年7月19日亦
        不相符，顯見折讓單係事後為圖賴帳始製作之憑證等語
        。經查上訴人開立之折讓單，其製作日期雖記載為93年
        7月19日，然其上另有已扣款之93年9月13日日期戳章（
        見原審卷第27頁），故折讓單確切製作日期究為何日，
        並非無疑。再觀諸被上訴人提出為上訴人不爭執形式真
        正之上開93年7月30日支出證明單，倘若上訴人於93年7
        月19日即知悉被冒名，並製作折讓單通知被上訴人貨品
        並非其購買，而是李文發冒名購買。然衡諸常情，如上
        訴人7月19日已發覺李文發假冒其名義，豈可能於93年7
        月30日讓李文發預支工資1萬元，顯見上訴人於93年7月
        30日之前，應無開具折讓單，表示反對李文發代理之行
        為。
    (五)故被上訴人主張上訴人就李文發之購貨行為，應負表見代
      理授權人之責任，而被上訴人亦無明知李文發並無代理權
      或可得而知之情事，則被上訴人訴請上訴人給付貨款及其
      法定遲延利息，自屬有據，應予准許。
七、綜上所述，被上訴人主張李文發有權代理上訴人與其成立買
    賣契約，雖非真實，惟其另主張上訴人應負表見代理授權人
    責任，則為可採，此部分上訴人所辯均無可取。從而，被上
    訴人本於民法第169條前段、第345條第1項規定，請求上訴
    人給付買賣價金為有理由，應予准許。是原審判命上訴人如
    數給付積欠貨款之260萬4037元，及自起訴狀繕本送達翌日
    即93年10月23日起加計法定遲延利息之判決，於法並無不合
    。上訴意旨指摘原判決不當，求予廢棄改判，為無理由，應
    予駁回。兩造其餘攻擊防禦方法及未經援用之證據，經本院
    斟酌後，認為均不足以影響本判決之結果，自無逐一詳予論
    駁之必要，併此明。
八、據上論結，本件上訴為無理由，依民事訴訟法第449條第1項
    、第78條，判決如主文。
中    華    民    國    95    年    7     月    4     日
                    民事第10庭  審判長法  官  阮富枝
                                      法  官  黃豐澤
                                      法  官  陳財旺
正本係照原本作成。
上訴人如不服本判決，應於收受送達後20日內向本院提出上訴書
狀，其未表明上訴理由者，應於提出上訴後20日內向本院補提理
由書狀（均須按他造當事人之人數附繕本）上訴時應提出委任律
師或具有律師資格之人之委任狀；委任有律師資格者，另應附具
律師資格證書及釋明委任人與受任人有民事訴訟法第466條之一
第一項但書或第二項（詳附註）所定關係之釋明文書影本。
中    華    民    國    95    年    7     月    5     日
                                      書記官  鄭淑昀
附註：
民事訴訟法第四百六十六條之一（第一項、第二項）：
對於第二審判決上訴，上訴人應委任律師為訴訟代理人。但上訴
人或其他法定代理人具有律師資格者，不在此限。
上訴人之配偶、三親等內之血親、二親等內之姻親，或上訴人為
法人、中央或地方機關時，其所屬專任人員具有律師資格並經法
院認為適當者，亦得為第三審訴訟代理人。


司法院資訊處製作；財團法人民間司法改革基金會備份。
